【裁判字號】    98,上訴,615
【裁判日期】    980325
【裁判案由】    偽造文書等
【裁判全文】
臺灣高等法院刑事判決              98年度上訴字第615號
上  訴  人
即  被  告  甲○○
            丙○○
共      同
選任辯護人  左自奎律師
上列上訴人因偽造文書等案件，不服臺灣臺北地方法院97年度訴
字第1967號，中華民國97年12月19日第一審判決（起訴案號：臺
灣臺北地方法院檢察署97年度偵字第21168 號），提起上訴，本
院判決如下：
    主  文
原判決關於甲○○、丙○○部分撤銷。
甲○○、丙○○共同行使偽造公文書，足以生損害於公眾及他人
，各處有期徒刑壹年。均緩刑參年。扣案之如附表所示之物，均
沒收。
    事  實
一、甲○○、丙○○與陳啟豪、戴俊榮（以上二人業經有罪判決
    確定）、真實姓名年籍不詳綽號「小漢」、「小高」及「查
    理」之成年男子之詐騙集團成員等，共同基於意圖為自己不
    法所有之詐欺取財、行使偽造特種文書、行使偽造公文書、
    冒充公務員而行使其職權之犯意聯絡，由陳啟豪（代號光頭
    ）負責與上手窗口「小漢」聯繫，並指導戴俊榮、甲○○、
    丙○○應對，戴俊榮（代號奶茶）佯裝書記官，負責出面取
    款，甲○○（代號紅茶）、丙○○（代號綠茶）則負責把風
    、跟蹤。「查理」並在桃園縣中壢市○○路○段好樂迪KTV前
    交付事先偽造之附表編號1 所示「法務部臺北地檢署監管科
    書記官張永福」服務證之特種文書及編號4、5所示偽造之「
    法務部行政執行處高雄執行處凍結管命令」印章、「檢察執
    行處鑑」公印各1枚，暨編號6、7、9至11號所示之物予戴俊
    榮，並由戴俊榮分別轉交附表編號9、10 號之行動電話予丙○○，轉交附表所示編號11號之行動電話予甲○○，「小漢
    」則交付附表所示編號8 號之行動電話予陳啟豪，命陳啟豪
    、戴俊榮、甲○○、丙○○聽候電話差遣。
二、嗣於民國（下同）97年9月23日上午9時許，由上開詐欺集團
    其他成員先以電話假借社會局人員、警察人員、臺灣臺北地
    方法院檢察署主任檢察官「賴正聲」名義，向乙○○○佯稱
    ：其身分資料遭人在臺北市○○路之華南銀行冒開帳戶，作
    為詐騙之用，需繳納保證金，以免銀行存款及財產遭凍結，
    如不依指示辦理，子女會被關3 年等語，致乙○○○誤以為
    真，因而陷於錯誤，隨即於同日上午12時許，前往第一銀行
    領出新臺幣（下同）50萬元，並約定在臺北市○○區○○街
    126 巷口將錢交付監管。嗣陳啟豪、戴俊榮、甲○○、丙○○果接獲該詐欺集團成員電話聯繫知悉乙○○○業已受騙，
    即推由戴俊榮偽造「臺北地檢署監管科」監管金額50萬元收
    據之公文書，並蓋上偽造之「法務部行政執行處高雄執行處
    凍結管命令」印文及「檢察執行處鑑」之公印文各1 枚，以
    表示該收據係由臺北地檢署所製作之公文書後，搭乘由不知
    情之顏致勤所駕駛車牌號碼5883-NM 號自小客車前往上述指
    定地點，由甲○○、丙○○負責把風，戴俊榮則假冒臺灣臺
    北地方法院檢察署書記官「張永福」，向乙○○○出示如附
    表編號1 號所示偽造之「法務部臺北地檢署監管科書記官張
    永福」服務證之特種文書，及交付如附表編號2 號所示偽造
    之收據公文書予乙○○○而行使之，以取信乙○○○，致乙○○○不疑有詐，交付50萬元之現金予戴俊榮，足生損害於
    乙○○○、「張永福」、臺灣臺北地方法院檢察署之公信力
    ，及該署公文書之正確性及公信力。復於同日下午2 時許，
    該詐騙集團又承上開詐欺取財、行使偽造特種文書、行使偽
    造公文書、冒充公務員而行使其職權之接續犯意，由該集團
    某成員以相同方式，對乙○○○佯稱乙○○○所有之萬泰商
    業銀行忠孝分行帳戶存款亦涉案，存款須提交檢察官監管清
    查，致乙○○○誤以為真，因而陷於錯誤，隨即前往萬泰商
    業銀行忠孝分行領出80萬元，旋由綽號「小高」成年男子電
    話通知後，經戴俊榮偽造「臺北地檢署監管科」監管金額80
    萬元收據之公文書，並蓋上偽造之「法務部行政執行處高雄
    執行處凍結管命令」印文及「檢察執行處鑑」之公印文各 1
    枚，以表示該收據係由臺北地檢署所製作之公文書，陳啟豪
    、戴俊榮、甲○○、丙○○再搭乘由顏致勤所駕駛之上開自
    小客車前往上述指定地點，由甲○○、丙○○負責把風，戴
    俊榮假冒臺灣臺北地方法院檢察署書記官「張永福」，向乙○○○出示如附表編號1 號所示「法務部臺北地檢署監管科
    書記官張永福」服務證之特種文書，及交付如附表編號3 號
    所示收據公文書予乙○○○而行使之，以取信乙○○○，致
    乙○○○不疑有詐，交付80萬元之現金予戴俊榮，足生損害
    於乙○○○、「張永福」、臺灣臺北地方法院檢察署之公信
    力，及該署公文書之正確性及公信力。嗣為警於另案實施通
    訊監察時，發現該詐欺集團正與乙○○○相約取款時間，因
    而前往上述指定地點埋伏，並於同日下午4 時許，在臺北市
    信義區○○○路○ 段與虎林街口，逮捕已取款完畢，正驅車
    離去之陳啟豪、戴俊榮、甲○○、丙○○，並扣得如附表所
    示之物、戴俊榮、陳啟豪、顏致勤所有之行動電話各1 具、
    手機空盒5個及現金130萬元（業據乙○○○領回），始查悉
    上情。
三、案經臺北市政府警察局刑事警察大隊報請臺灣臺北地方法院
    檢察署檢察官偵查起訴。
    理  由
壹、程序部分：
    本件認定事實所引用之卷內卷證資料（包含文書證據、物證
    等證據），並無證據證明係公務員違背法定程序所取得，被
    告於審判程序中復未於言詞辯論終結前表示異議，且卷內之
    文書證據及物證等，亦無顯有不可信之情況與不得作為證據
    之情形，則依刑事訴訟法第159條之5之規定，本件認定事實
    所引用之所有文書證據、物證等證據，均有證據能力。
貳、實體部分：
一、訊據上訴人即被告甲○○、丙○○固均不否認參與上揭犯罪
    集團之工作，但均矢口否認有偽造文書之犯意聯絡，均辯稱
    ：偽造文書部分不知情云云。惟查：
  (一)上揭事實，業據上訴人即被告甲○○、丙○○迭於警詢、偵
    查及原審審理時供承不諱（見偵查卷第36至47頁、145至151
    頁、原審卷第37頁反面、39頁反面、41頁），核與證人即同
    案被告陳啟豪、戴俊榮於偵查中證述情節相符（見偵查卷第
    136至139頁、141至143頁），並經證人即被害人黃璧玉於警
    詢中證述明確（見偵查卷第54至56頁），復有扣押筆錄、扣
    押物品目錄表、臺北市政府警察局刑事警察大隊偵查第四隊
    通訊監察偵查報告、通話紀錄表（見偵查卷第64至68頁、19
    6至197頁）附卷及附表所示之物扣案可資佐證，足見被告甲○○、丙○○上揭自白與事實相符，自堪採為認定犯罪之證
    據。
  (二)至被告及辯護人雖辯以：被告二人不知戴俊榮等人是以何種
    方式向被害人詐騙財物，偽造文書部分均不知情云云，然依
    被告甲○○於警詢中自承：伊知道他們是冒充檢察官，然後
    用案件去騙他，伊跟丙○○是幫忙看人然後通報大陸的人，
    陳啟豪他會教「奶茶」戴俊榮怎麼做，「奶茶」戴俊榮冒稱
    書記官等語（見偵查卷第39頁），於偵查中亦自承車上被查
    扣之列表機、關防、電腦等物是奶茶戴俊榮負責操作，陳啟
    豪負責教我們如何做全部，也有蓋關防等語（見偵查卷第14
    6 頁）；被告丙○○於警詢中亦供承：伊及甲○○任把風角
    色，奶茶假冒書記官與被害人接洽（見偵查卷第46頁），於
    偵查中供稱：車上查扣之列表機、關防、電腦等物都是奶茶
    、陳啟豪的，我們到定點後，奶茶會以書記官身分與被害人
    接洽，並出示偽造證件等語（見偵查卷第150 頁），均足見
    被告甲○○、丙○○二人就共犯戴俊榮等人所屬詐騙集團，
    共同佯以臺北地檢署監管科之名義，以監管財物之方式，騙
    取不特定人之財物，且該詐騙集團事先偽造上揭書記官證件
    並持之行使、偽造附表編號4、5所示印章、公印，並以之偽
    造詐騙金額之收據並持之行使，以取信被害人之行為，顯然
    知之甚詳，卻仍決意參與其事，被告二人就前開共犯戴俊榮
    等人行使偽造特種文書等犯行，本於共同正犯意思互有聯絡
    、行為互相利用之功能性結構，自無再就行為結果強行分攤
    之理，而應由共同正犯之每一人，對共同犯罪之結果承擔責
    任。況同案共同被告陳啟豪、戴俊榮上揭犯行，業經原審判
    處罪刑確定在案，有原審判決書在卷可稽，是被告及辯護人
    前揭所辯，要為卸責之詞，洵無足採。
  (三)綜上，本案事證明確，被告甲○○、丙○○前開犯行，洵堪
    認定，應依法論科。
二、按刑法所謂公印，係指公署或公務員職務上所用之印信而言
    ，又所謂公印或公印文，係專指表示公署或公務員資格而言
    ，即俗稱大印與小官印及其印文，最高法院著有22年上字第
    1904號及69年臺上字第693 號判例可資參照，又公印文之形
    式凡符合印信條例規定之要件而製頒，無論為印、關防、職
    章、圖記，如足以表示其為公務主體之同一性者，均屬之（
    最高法院89年度臺上字第3155號判決意旨參照）。而不符印
    信條例規定或不足以表示公署或公務員資格之印文，即不得
    謂之公印文，僅為普通印文。查本案偽造之「臺北地檢署監
    管科」收據2 紙，均為冒用公署名義所為之文書，顯屬公文
    書，其上偽造之「法務部行政執行處高雄執行處凍結管制命
    令印」印文，於機關全銜下既綴有「凍結管制命令印」等字
    樣，非依印信條例規定，由上級機關所製發之印信蓋印，以
    表示該機關之資格者甚明，自非公印文，僅屬通常印文，惟
    上開偽造之公文書上偽造之「檢察執行處鑑」之印戳，因係
    表示公務機關或機關長官資格及其職務之印信，自屬公印文
    。
三、核被告甲○○、丙○○所為，均係犯刑法第216條、第211條
    之行使偽造公文書罪（行使偽造「臺北地檢署監管科」收據
    部分）、第216條、第212條之行使偽造特種文書罪（行使「
    法務部臺北地檢署監管科書記官張永福」服務證部分）、第
    158條第1項之僭行公務員職權罪、第339條第1項之詐欺取財
    罪。又被告2人與該詐騙集團共犯成員偽造附表編號4、5 所
    示印章及公印，係以使用其印文為目的，從而其等偽造印章
    、偽造印文及公印文之行為，均係偽造公文書之部分行為；
    又偽造特種文書及公文書後進而持以行使，偽造之低度行為
    ，應為行使之高度行為所吸收，均不另論罪。被告二人與陳
    啟豪、戴俊榮、綽號「小漢」、「小高」及「查理」之成年
    男子及其所屬之詐騙集團成員間，均有犯意聯絡及行為分擔
    ，為共同正犯。其等先後對被害人2 次行使偽造公文書、行
    使偽造特種文書、僭行公務員職權、詐欺取財犯行，時間緊
    接，侵害同一社會法益，其目的在於詐取被害人之全部財產
    ，應屬接續犯，僅成立一罪，檢察官認被告等前開2 次犯行
    ，應數罪併罰，容有誤會。又被告2 人與共犯陳啟豪、戴俊
    榮等人共同持偽造之公文書及識別證特種文書、冒用公務員
    身分向被害人詐騙存款行為，渠等於行使前開偽造之特種文
    書及公文書之行為繼續中，實行詐欺取財行為，該等行為在
    自然意義上雖非完全一致，然仍有部分重疊合致，且犯罪目
    的單一，依一般社會通念，認應評價為一罪方符合刑罰公平
    原則，如予分論併罰，反有過度處罰之疑，與人民法律感情
    亦未契合，是於牽連犯廢除後，適度擴張一行為概念，認此
    情形為一行為觸犯數罪名之想像競合犯，方屬適當（最高法
    院97年台上字第1880號判決意旨參照），故自宜認被告2 人
    係出於一個犯意，實行一個犯罪行為，而侵害國家法益、社
    會法益及個人法益，該當於行使偽造公文書、特種文書、僭
    行公務員職權、詐欺取財之四罪構成要件，即一行為觸犯數
    罪名，應依想像競合犯規定，從一重罪刑法第216條、第211
    條行使偽造公文書罪處斷，公訴意旨認應分論併罰，亦有未
    洽。至公訴人雖於所犯法條欄內並未記載被告等人犯有刑法
    第158條第1項之僭行公務員職權罪及偽造印章、印文之犯行
    ，然起訴書事實欄內業已述及被告2 人與共犯陳啟豪、戴俊
    榮及詐騙集團成員等人共同冒充警察人員、臺灣臺北地方法
    院檢察署書記官等公務員行使其職權，並偽造「法務部行政
    執行處高雄執行處凍結管制命令印」印文等事實，該等事實
    既業經檢察官提起公訴，本院自得予以審理。另被告等人與
    詐騙集團成員共同行使偽造之「法務部臺北地檢署監管科書
    記官張永福」服務證等犯行，亦未據檢察官提起公訴，然該
    等事實與前開論罪科刑之犯罪事實，具有裁判上一罪之關係
    ，為起訴效力所及，本院亦得併予審理，併此敘明。
四、原審對被告甲○○、丙○○予以論罪科刑，固非無見，惟查
    ：
  (一)附表編號2、3所示收據公文書，均係共犯戴俊榮持該詐騙集
    團成員事先偽刻之「法務部行政執行處高雄執行處凍結管命
    令」印章及「檢察執行處鑑」公印，蓋用於「臺北地檢署監
    管科」收據所偽造製作，原審雖認定被告2 人及共犯陳啟豪
    、戴俊榮等人犯有偽造並行使公文書之罪，然於事實欄內漏
    未敘明此部分偽造公文書之犯行，自有未洽。
  (二)再共同正犯之成立，祇須具有犯意之聯絡，行為之分擔，既
    不問犯罪動機起於何人，亦不必每一階段犯行，均經參與。
    共同實行犯罪行為之人，在合同意思範圍內，各自分擔犯罪
    行為之一部，相互利用他人之行為，以達其犯罪之目的者，
    即應對於全部所發生之結果，共同負責；共同正犯間，非僅
    就其自己實行之行為負其責任，並在犯意聯絡之範圍內，對
    於他共同正犯所實行之行為，亦應共同負責；又共同正犯不
    限於事前有協議，即僅於行為當時有共同犯意之聯絡者亦屬
    之，且表示之方法，不以明示通謀為必要，即相互間有默示
    之合致亦無不可（最高法院97年台上字第2517號判決意旨參
    照），被告2 人就該詐騙集團事先偽造上揭書記官證件並持
    之行使、偽造附表編號4、5所示印章、公印，並以之偽造詐
    騙金額之收據並持之行使，以取信被害人詐騙財物之行為，
    知之甚詳，仍決意參與其事，已足認定被告2 人就該詐騙集
    團成員偽造印章、公印之犯行，亦有犯意之聯絡無訛，原審
    漏未認定被告2人此部分之犯行，亦有未當。
五、被告二人上訴意旨否認偽造文書部分犯行，及原審量刑過重
    云云，雖無可採，但原判決既有上述可議之處，自應由本院
    就被告甲○○、丙○○部分撤銷改判。爰審酌被告甲○○、
    丙○○二人犯罪動機、目的係貪圖不法利益，竟與共犯陳啟
    豪等人共同以詐術騙取無辜被害人財物，且其等以行使偽造
    公文書、特種文書，兼以僭行公務員職權之方式，影響檢察
    署公文書之正確性及司法機關公信力，使被害人心慌交付詐
    欺款項，犯罪所生之危害，復斟酌其等坦誠部分犯行、且未
    實際取得不法利益，犯後態度非劣，被告參與程度及分工情
    形尚非主犯及其他一切情狀，各量處有期徒刑一年。又被告
    二人未曾因故意犯罪而受有期徒刑以上刑之宣告，有本院被
    告前案紀錄表在卷可按，被告等因年輕識淺，且於犯罪時尚
    係就學中，一時為減輕家庭負擔而參與本案，且被告甲○○
    之母現罹腦疾正於加護病房中治療中，有診斷證明書在卷可
    據，而被告丙○○亦負擔家計，生活環境不佳，其等經此偵
    審教訓當知警惕，無虞再犯，本院認所處之刑以暫不執行為
    適當，爰均併予以宣告緩刑3年，以啟自新。
六、扣案如附表編號4、5號之偽造印章、公印，不問屬於犯人與
    否，應依刑法第219條規定沒收之。另附表編號1至3、6至11
    號所示之物，為被告甲○○、丙○○及共犯陳啟豪、戴俊榮
    與所屬詐欺集團成員所有，供本件犯罪所用之物，亦為被告
    甲○○、丙○○及共犯陳啟豪等人是認在卷（見原審卷第40
    頁、60至61頁），均依刑法第38條第1項第2款之規定宣告沒
    收，至附表編號2、3號收據上之偽造印文及公印文各2 枚，
    因該偽造之收據已經諭知沒收，其上偽造之印文無庸再予宣
    告沒收，併此敘明。另其餘扣案之戴俊榮、陳啟豪、顏致勤
    所有之行動電話各1具、手機空盒5個等物，核與本件上開犯
    罪均無關連性，此亦經被告甲○○及共犯陳啟豪、戴俊榮於
    原審審理時陳述明確（見原審卷第40頁、61頁），爰不予沒
    收，附此敘明。
據上論結，應依刑事訴訟法第369條第1項前段、第364條、第299
條第1項前段，刑法第28條、第158條第1項、第216條、第211 條
、第212條、第339條第1項、第55條、第74條第1項第1款、第219
條、第38條第1項第2款，刑法施行法第1條之1，判決如主文。
本案經檢察官姜貴昌到庭執行職務。
中    華    民    國    98    年    3     月    25    日
                  刑事第十庭審判長法  官  楊炳禎
                                  法  官  陳春秋
                                  法  官  李春地
以上正本證明與原本無異。
如不服本判決，應於收受送達後10日內向本院提出上訴書狀，其
未敘述上訴之理由者並得於提起上訴後10日內向本院補提理由書
（均須按他造當事人之人數附繕本）「切勿逕送上級法院」。
                                  書記官  蘇秋
中    華    民    國    98    年    3     月    25    日
附錄論罪科刑法條：
刑法第158條第1項
冒充公務員而行使其職權者，處3年以下有期徒刑、拘役或5百元
以下罰金。
刑法第211條
偽造、變造公文書，足以生損害於公眾或他人者，處1年以上7年
以下有期徒刑。
刑法第212條
偽造、變造護照、旅券、免許證、特許證及關於品行、能力服務
或其他相類之證書、介紹書，足以生損害於公眾或他人者，處1
年以下有期徒刑、拘役或3百元以下罰金。
刑法第216條
行使第210條至第215條之文書者，依偽造、變造文書或登載不實
事項或使登載不實事項之規定處斷。
刑法第339條第1項
意圖為自己或第三人不法之所有，以詐術使人將本人或第三人之
物交付者，處5年以下有期徒刑、拘役或科或併科1千元以下罰金
。
附表：
┌───┬────────────┬─────────┐
│編號  │應沒收之物              │備註              │
├───┼────────────┼─────────┤
│1     │「法務部臺北地檢署監管科│                  │
│      │書記官張永福」服務證2張 │                  │
├───┼────────────┼─────────┤
│2     │「臺北地檢署監管科」監管│1.右上角有偽造之「│
│      │金額50萬元收據1紙。     │  法務部行政執行處│
│      │                        │  高雄執行處凍結管│
│      │                        │  制命令印」印文1 │
│      │                        │  枚。            │
│      │                        │2.右下方有「檢察執│
│      │                        │  行處鑑」印文1枚 │
│      │                        │  。              │
├───┼────────────┼─────────┤
│3     │「臺北地檢署監管科」監管│1.右上角有偽造之「│
│      │金額80萬元收據1紙。     │  法務部行政執行處│
│      │                        │  高雄執行處凍結管│
│      │                        │  制命令印」印文1 │
│      │                        │  枚。            │
│      │                        │2.右下方有「檢察執│
│      │                        │  行處鑑」印文1枚 │
│      │                        │  。              │
├───┼────────────┼─────────┤
│4     │法務部行政執行處高雄執行│                  │
│      │處凍結管命令印章1枚     │                  │
├───┼────────────┼─────────┤
│5     │檢察執行處鑑1枚。       │                  │
│      │                        │                  │
│      │                        │                  │
├───┼────────────┼─────────┤
│6     │筆記型電腦1台、3合1功能 │                  │
│      │列表機1台、紅色印泥1個、│                  │
│      │隨身碟1枚。             │                  │
├───┼────────────┼─────────┤
│7     │序號000000000000000 號行│                  │
│      │動電話1具（含門號0000000│                  │
│      │408號SIM卡1枚）。       │                  │
├───┼────────────┼─────────┤
│8     │序號00000000000000000 號│                  │
│      │行動電話1具（含門號09583│                  │
│      │37704號SIM卡1枚）。     │                  │
├───┼────────────┼─────────┤
│9     │序號000000000000000 號行│                  │
│      │動電話1具（含門號0000000│                  │
│      │726號SIM卡1枚）。       │                  │
├───┼────────────┼─────────┤
│10    │序號000000000000000 號行│                  │
│      │動電話1具（含門號0000000│                  │
│      │152號SIM卡1枚）。       │                  │
├───┼────────────┼─────────┤
│11    │序號000000000000000 號行│                  │
│      │動電話1具（含門號0000000│                  │
│      │432號SIM卡1枚）。       │                  │
└───┴────────────┴─────────┘


司法院資訊處製作；財團法人民間司法改革基金會備份。
